【裁判字號】    95,上訴,1586
【裁判日期】    950713
【裁判案由】    強盜等
【裁判全文】
臺灣高等法院刑事判決                95年度上訴字第1586號
上  訴  人
即  被  告  甲○○
指定辯護人  本院公設辯護人陳德仁
上列上訴人因強盜等案件，不服臺灣板橋地方法院94年度訴字第
3068號，中華民國95年4月12日第一審判決（起訴案號：臺灣板
橋地方法院檢察署94年度偵字第19793號），提起上訴，本院判
決如下：
    主  文
原判決撤銷。
甲○○意圖為自己不法之所有，攜帶兇器，於夜間侵入有人居住
之建築物，以脅迫致使不能抗拒，而取他人之物及使其交付，處
有期徒刑伍年陸月。扣案如附表壹所示之物均沒收。
    事  實
一、甲○○素行不佳，前因違反懲治盜匪條例案件，經本院判處
    有期徒刑8年確定，刑期起算日期為民國79年11月15日，於
    82年2月27日因縮短刑期假釋出監，於86年12月27日縮刑假
    釋期滿，假釋未經撤銷，以已執行完畢論（於本件不構成累
    犯）。緣其於94年間因積欠他人約新臺幣（下同）100萬元
    之債務，無力償還，因而與其妻發生衝突，並於94年3月4日
    離婚；離婚後，其原本賴以維生之店面亦已喪失，生活更形
    貧困，再其因經濟與婚姻之壓力而罹患有憂鬱症，惟未達於
    精神障礙或心智缺陷程度。其竟意圖為自己不法所有之強盜
    取財之犯意，於94年11月11日下午11時許，穿戴事先準備好
    之如附表壹所示之手套、頭套及口罩，手持電線四條、手銬
    一副、黑色塑膠袋一只，並持其所有之質地甚為堅硬，以之
    敲擊人身，足以造成傷害，而具有危險性，如持以行兇，將
    使人之生命、身體、安全發生危險，客觀上可供兇器使用，
    但未具殺傷力之仿ＧＬＯＣＫ廠二七型半自動手槍外型製造
    之玩具空氣手槍一支（槍枝管制編號：0000000000號），至
    臺北縣板橋市○○路○段387號「文華通訊行」之夜間有人居
    住之建築物前，趁通訊行欲打烊，鐵捲門下拉之時，彎身進
    入，取走負責人乙○○所拿之大門鑰匙，並以該大門鑰匙之
    遙控器放下鐵捲門，持上開玩具槍指向店員乙○○，乙○○
    後退到牆邊，偷偷按下與中興保全有限公司（以下簡稱中興
    保全公司）連線之警鈴，並且一直要求甲○○不要搶彼財物
    ，甲○○由褲子口袋拿出事先準備好的黑色塑膠袋要求乙○
    ○將櫃檯內的手機放於袋內，此時乙○○非常緊張，一直哀
    求甲○○不要搶財物，惟此引起甲○○不滿，其又持上開玩
    具手槍指向乙○○，並且說怕乙○○報警與跑走，故拿出手
    銬和電線作勢要銬和綁乙○○，致使乙○○不能抗拒，而交
    付櫃檯內之現金5千9百元予甲○○，甲○○並自行強取店內
    如附表貳所示之手機配件包等物得手，然甲○○並不滿足，
    尚要進入店內其他房間搜刮財物，此時之前接獲警鈴通知之
    中興保全公司通知保全員王世良與警方共同前往上開文華通
    訊行，彼等抵達上開通訊行之大門外，警方與保全人員共同
    以文華通訊行之前交予中興保全公司之店門鑰匙欲開啟大門
    ，但甲○○則持自乙○○處所搶得之電動遙控鎖與門外之警
    方與保全人員僵持，以致於鐵門上上下下，而甲○○見門外
    已經被警方包圍，就往店內之其他辦公室逃逸，乙○○趁機
    逃至門外，並向警方指訴彼在店內被歹徒持槍強盜之上情，
    保全人員王世良與警方即先後進入店內，甲○○則持上開玩
    具手槍指向保全人員王世良，惟被警方與保全人員王世良合
    力將其制服，並扣得如附表壹所示之甲○○所有供其犯本罪
    所用之物，且起獲如附表貳所示甲○○強盜所取得之財物（
    按附表貳所示之財物，業已由警方返還予乙○○）。
二、案經乙○○告訴臺北縣政府警察局板橋分局報告臺灣板橋地
    方法院檢察署檢察官偵查起訴。
    理  由
一、證據能力部分：
    內政部警政署刑事警察局94年11月29日刑鑑字第0940174968
    號槍彈鑑定書，係該局執行槍枝鑑定公務所出具之書面鑑定
    報告，依刑事訴訟法第159 條第1 項立法理由及同法第206
    條第1 項規定（按該條項係規定：「鑑定之經過及其結果，
    應命鑑定人以言詞或書面報告」），得為證據。
二、訊據上訴人即被告甲○○對於上揭犯罪事實均坦承不諱。
(一)、核與證人即告訴人乙○○於本院到庭詰問時證陳：「問：你
    以前在警訊、偵查陳述是否正確？答：正確」。「問：被告
    進入情形如何？答：他從門走入，關鐵門，我很害怕按警鈴
    ，後來交付5千9百元給他。他拿塑膠袋，叫我把手機放入，
    我就把手機放進去。後來他躲在小辦公室裡面，警察進來他
    才出來」「問：案發地點有無人居住？答：二樓偶爾會住。
    」「問他拿的是此把槍？（提示）答：不知道。」「問：槍
    如何對準你？答：他低頭進來，手上拿著槍，放在肚臍前比
    著我。」「問：手銬有無銬住你？答：沒有。他拿出手銬、
    電線問我要不要綁我，我說不要綁我。「問：現金是你自己
    交給他？答：我說你沒錢，我把錢交給你。」「問：手機是
    你自己拿的？答：他叫我裝進去，我就裝進去他帶來的黑色
    塑膠袋。」「問：他拿你鐵門鑰匙，把鐵門按下來？答：是
    的。」「問：鐵門鑰匙？答：他一直拿在手上，後來有還我
    ，大概放在桌上，我也忘了。」，而證人乙○○於偵查中結
    證：當晚10點多，我要關門休息，歹徒慢慢走進來，就拿出
    槍對著伊胸口，將我大門鑰匙拿走，用鑰匙上遙控器將鐵門
    放下，伊就退到旁邊偷偷按下警鈴，求他不要搶伊，他當時
    戴口罩、帽子、手套，他就拿出一個黑色袋子，叫我將手機
    放在裡面，我沒有照做，用拖延方式，並說你是否缺錢，將
    抽屜內的錢都給他，他收了錢，就進入櫃檯找東西，這時候
    伊還一直要求不要搶伊，他就拿出繩子，說要把我綁起來，
    我才不會去報警，我要求他不要搶伊，後來他看到櫃子內有
    手機盒，他就拿起來放在袋子裡，後來又要伊將櫃檯內之手
    機拿給他，我騙他是樣品機，他才放棄，我就一直哀求他，
    跟他說話，轉移他注意力，他好像很不滿，要拿手銬和繩子
    綁我，後來警察就來了，我當時直的很害怕等語。就證人乙
    ○○於本院及偵查中所證，手機部分於偵查中指證，係由被
    告直接拿起來放在袋子裡，惟於本院訊問時，則指稱係由伊
    直接放入被告帶來之黑色垃圾袋內，固有不符，惟稽之被告
    於偵查中所供，我要她拿幾支比較好的手機給我，店員一直
    哭，我安慰她說，我也是不願意，但她還是不拿手機給我，
    我就自己打開櫃子拿了一些我以為是手機的手機配件等語。
    則本院認放入黑色袋子內之手機應係被告自己取得。至於證
    人乙○○於上開偵查中指證，被告拿出繩子要綁伊，惟經扣
    得之證物中，並無繩子，僅有電線，則證人所稱之繩子應係
    電線之誤。再就鐵門鑰匙部分，被告僅係取之關閉大門，旋
    置於桌上，被告非意圖為自己不法之所有而取之。
(二)、此外，復有如附表壹所示之被告所有供其犯本罪所用之物，
    扣案足資佐證。又如附表壹編號7所示之上開玩具手槍一支
    ，經警方送驗結果認「送鑑玩具手槍一支（槍枝管制編號：
    0000000000號），認係仿ＧＬＯＣＫ廠二七型半自動手槍外
    型製造之玩具空氣手槍一支，可發射直徑6MM彈丸，惟其發
    射動能甚微，認不具殺傷力」等情，此有內政部警政署刑事
    警察局94年11月29日刑鑑字第0940174968號槍彈鑑定書一件
    在卷足憑（見偵查卷第57- 59頁）。前開玩具手槍雖未具有
    殺傷力，惟刑法上所稱之「兇器」，係指具有危險性，可資
    行兇，使人之生命、身體安全發生危險之器具而言，而扣案
    之玩具手槍係金屬材質製成，質地甚為堅硬一節，業經原審
    當庭勘驗明確（見原審95年3月29日審判筆錄），足徵持該
    槍枝敲擊人身，足以造成傷害，自屬兇器無疑（參照最高法
    院91年度臺上字第5196 號刑事判決）。故被告之選任辯護
    人於原審辯稱上開玩具手槍經鑑定結果並不具有殺傷力，故
    該物並非屬於刑法所規範之兇器云云，並不足採。
(三)、又被告在被警方與保全人員制服後，在被告身上起獲如附表
    貳所示被告強盜所取得之財物，警方業已將該等財物返還予
    告訴人一節，亦有卷附現場與贓證物之照片數幀及贓物認領
    保管單一紙可稽（見偵查卷第29- 46頁、第27頁）。
(四)、另被告於晚上11時許持槍進入「文華通訊行」實施強盜行為
    時，而該處所之負責人乙○○有居住在該處，業經乙○○證
    述如前，顯見該處於夜間當時係屬有人居住之建築物，亦無
    疑義。被告之選任辯護人於原審辯稱該處並不該當刑法所謂
    有人居住之建築物要件云云，亦不足取。
(五)、再依告訴人上開證述情節以觀，並參酌被告係攜帶金屬材質
    之槍枝與電線、手銬等物指著被害人或作勢要銬和綁被害人
    ，其使用之手段，已壓抑被害人之抗拒，使其精神上處於不
    能抗拒之程度，堪以認定。本件事證明確，被告犯行堪以認
    定。
三、再查被告上開所使用之手段，究係強暴或脅迫。按所謂強暴
    ，即暴行，係指直接或間對於他人之身體施以暴力，壓制被
    害人之抗拒，或使被害人身體上或精神上處於不能拒之狀態
    之謂。稱脅迫即以現時之危害威脅其精神，使被害人畏怖心
    懼，而身體上或精神上處於不能抗拒之狀態。再按最高法院
    73年度台上字第2304號裁判要旨：按強盜罪之強暴脅迫，祇
    須壓抑被害人之抗拒或使被害人身體上、精神上處於不能抗
    拒之狀態為已足，其暴力縱未與被害人身體接觸，仍不能不
    謂有強暴脅迫行為。本案被告進入被害人屋內後，即持無殺
    傷力之槍支指著被害人，並持手銬及電線作勢要綁被害人，
    皆屬現時之危害，雖已壓抑被害人之抗拒，惟被告並無直接
    或間接對被害人之身體施以暴力，其手段尚非達於強暴之階
    段，應屬脅迫之手段。核被告所為，係犯刑法第330條第1項
    之攜帶兇器，於夜間侵入有人居住之建築物，以脅迫致使不
    能抗拒，而取他人之物及使其交付罪。起訴書認被告係犯刑
    法第328條第1項之普通強盜罪，未慮及被告上開犯行尚有攜
    帶兇器，於夜間侵入有人居住之建築物之加重要件情形，尚
    有未洽，惟其基本事實同一，公訴人復於原審審理中當庭表
    示變更起訴法條，即無庸另為變更起訴法條之諭知。
四、原審以上開事證，論處被告犯有刑法第330條第1項之加重強
    盜罪，固非無據。惟原審認被告持無殺傷力之槍枝指著被害
    人，並拿出手銬與電線作勢要銬和綁被害人之手段，係強暴
    行為，然揆諸前開說明及最高法院之見解，被告之行為尚未
    達對人或對物施以暴力之程度，僅係威脅被害人之精神，使
    被害人畏怖心懼，而處於不能抗拒之狀態，故被告所為之手
    段應屬脅迫，而非強暴之行為，原判決此部分既有不當之處
    ，即屬無可維持，應予撤銷改判。而被告行為後，刑法第59
    條之規定，業於94年2月2日修正公布，於95年7月1日施行，
    由原所定「犯罪之情狀可憫恕者，得酌量減輕其刑」，修正
    為「犯罪之情狀顯可憫恕，認科以最低刑度仍嫌過重者，得
    酌量減輕其刑。」惟此規定，為法院就刑之酌減審認標準見
    解之明文化，非屬法律之變更，有最高法院95年度第8次刑
    事庭會議紀錄可考。再審酌被告於94年間因積欠他人約一百
    萬元之債務，無力償還，因而與其妻發生衝突，並於94年3
    月4日離婚；離婚後，其原本賴以維生之店面亦已喪失，生
    活更形貧困，又其因經濟與婚姻之壓力而罹患有憂鬱症等情
    ，業經被告供述在卷，此外，復有其所提出之卷附戶籍謄本
    （其上記載被告於94年3月4日與其妻離婚）；暨記載被告確
    係罹患憂鬱症之長庚紀念醫院所出具之診斷證明書，馬偕紀
    念醫院與國立臺灣大學醫學院附設醫院所出具之病歷資料等
    文件可稽（見原審卷第41- 46頁），足徵被告上開有關其因
    經濟與婚姻之壓力而罹患有憂鬱症之供述並非無稽，又告訴
    人業已原諒被告，此有告訴人所簽立之和解書一紙在卷足憑
    （見原審卷），另被告向告訴人所強盜取得之財物，業已由
    告訴人自警方處領回，依前揭情況，衡情顯可憫恕，而被告
    上開加重強盜之犯行，係觸犯7年以上有期徒刑之重典，認
    科最低刑度7年仍嫌過重，爰依刑法第59條規定酌減其刑。
    再審酌被告素行不佳，前因違反懲治盜匪條例案件，經本院
    判處有期徒刑8年確定，刑期起算日期為79年11 月15日，於
    82年2月27日因縮短刑期假釋出監，於86年12月27日縮刑假
    釋期滿，假釋未經撤銷，以已執行完畢論等情，有本院被告
    前案紀錄表在卷可稽，且被告正值青年，不思向上，竟持客
    觀上可為兇器使用之玩具手槍，對於告訴人強盜取財，手段
    惡劣，且造成告訴人精神與財產上之損害，對於社會秩序與
    治安亦造成危害，然被告犯後坦承犯行，尚有悔意，態度甚
    佳，且被告已與告訴人達成和解，告訴人願意原諒被告，另
    被告係因經濟與婚姻之壓力而罹患有憂鬱症，致其犯下本案
    迭如前述等一切情狀，量處如主文第二項所示之刑。扣案如
    附表壹所示之物，係被告所有，供其犯前開強盜取財罪所用
    之物等情，業經被告在警詢中供述明確（見偵查卷第9頁）
    ，上開物品，均應依刑法第38條第1項第2款之規定，宣告沒
    收。被告上訴意旨認原審量刑過重云云，及被告之辯護人以
    被告於行為過程中尚且與被害人聊天，安慰被害人不要怕，
    不要哭，足見被告並非窮兇極惡之徒，且亦深受精神疾病及
    個人境況之苦，故其情尚非無再予減輕之虞云云，本院既已
    援引修正後之刑法第59條之規定，減經被告之刑責，且被告
    之辯護人所稱之上開事項，本院亦已考量，殊無理由再予減
    輕之依據，則被告及辯護人上訴意旨，認原審量刑過重云云
    ，並無理由。
據上論斷，應依刑事訴訟法第369條第1項前段、第364條、第299
條第1項前段，刑法第330第1項、第38條第1項第2款、刑法第59
條，判決如主文。
本案經檢察官劉文水到庭執行職務。
中    華    民    國    95    年    7    月    13   日
                  刑事第十四庭  審判長法  官  蘇隆惠
                                      法  官  林瑞斌
                                      法  官  林秀鳳
以上正本證明與原本無異。
如不服本判決，應於收受送達後十日內向本院提出上訴書狀，其
未敘述上訴之理由者並得於提起上訴後十日內向本院補提理由書
（均須按他造當事人之人數附繕本）。
                                      書記官  耿鳳君
中    華    民    國    95    年    7     月    14    日
附錄：本案論罪科刑法條全文
中華民國刑法第330條第1項：
犯強盜罪而有第321 條第1 項各款情形之一者，處七年以上有期
徒刑。
中華民國刑法第321條第1項第1、3款：
 犯竊盜罪而有左列情形之一者，處六月以上、五年以下有期徒刑
：
一  於夜間侵入住宅或有人居住之建築物、船艦或隱匿其內而犯
    之者。
三  攜帶兇器而犯之者。


司法院資訊處製作；財團法人民間司法改革基金會備份。
